ACORDAO-COMPLETO-2454543

ACÓRDÃO 2167/2021 ATA 4/2021 - SEGUNDA CÂMARA

VISTOS, relatados e discutidos estes autos que, no presente momento, tratam de embargos de declaração opostos pela Paulo César de Francisco & Cia. Ltda. - ME em face do Acórdão 11.186/2020 prolatado pela 2ª Câmara do TCU no sentido de julgar irregulares as contas da referida responsável para condená-la solidariamente ao pagamento do correspondente débito sob o valor original de R$ 395.300,00, além de lhe aplicar a subjacente multa prevista no art. 57 da Lei n.º 8.443, de 1992, diante da total impugnação dos dispêndios com os recursos federais do Termo de Compromisso n.º 82/2009 destinado à reparação de ruas, residências e demais espaços públicos, além de combustível para veículos, remoção de escombros, materiais de consumo, serviços e mão de obra necessária ao desenvolvimento dos trabalhos, nas áreas afetadas pelo desastre natural ocorrido, em setembro de 2009, nos municípios do Estado de Santa Catarina;
	ACORDAM os Ministros do Tribunal de Contas da União, reunidos em Sessão da 2ª Câmara, ante as razões expostas pelo Relator, em:
	9.1. não conhecer dos presentes embargos de declaração opostos pela Paulo César de Francisco & Cia. Ltda. - ME em face do Acórdão 11186/2020-TCU-Segunda Câmara, por não preencher os requisitos de admissibilidade previstos no art. 34 da Lei n.º 8.443, de 1992, e no art. 287 do RITCU; 
		9.2. enviar a cópia do presente Acórdão, com o Relatório e a Proposta de Deliberação, à ora embargante, para ciência; e
9.3. promover o prosseguimento do feito, sem prejuízo de encaminhar o processo para a apreciação do recurso de reconsideração apresentado à Peça 363.

Embargos de declaração opostos pela Paulo César de Francisco & Cia. Ltda.  ME em face do Acórdão 11.186/2020 prolatado pela 2ª Câmara do TCU no sentido de julgar irregulares as contas da referida responsável para condená-la ao pagamento solidário do correspondente débito sob o valor original de R$ 395.300,00, além de lhe aplicar a subjacente multa prevista no art. 57 da Lei n.º 8.443, de 1992, diante da total impugnação dos dispêndios com os recursos federais do Termo de Compromisso n.º 82/2009 destinado à reparação de ruas, residências e demais espaços públicos, além de combustível para veículos, remoção de escombros, materiais de consumo, serviços e mão de obra necessária ao desenvolvimento dos trabalhos, nas áreas afetadas pelo desastre natural ocorrido em setembro de 2009 nos municípios do Estado de Santa Catarina.

Segunda Câmara

Estado de Santa Catarina.

3. Embargante: Paulo César de Francisco & Cia. Ltda. - ME (CNPJ 08.107.420/0001-83).

13.1. Ministros presentes: Bruno Dantas (Presidente), Augusto Nardes, Aroldo Cedraz e Raimundo Carreiro.
13.2. Ministros-Substitutos presentes: Marcos Bemquerer Costa e André Luís de Carvalho (Relator).

ANDRÉ DE CARVALHO

Ministro-Substituto André Luís de Carvalho.

Trata-se, no presente momento, de embargos de declaração opostos pela Paulo César de Francisco & Cia. Ltda. - ME em face do Acórdão 11.186/2020 prolatado pela 2ª Câmara do TCU no sentido de julgar irregulares as contas da referida responsável para condená-la solidariamente ao pagamento do correspondente débito sob o valor original de R$ 395.300,00, além de lhe aplicar a subjacente multa prevista no art. 57 da Lei n.º 8.443, de 1992, diante da total impugnação dos dispêndios com os recursos federais do Termo de Compromisso n.º 82/2009 destinado à reparação de ruas, residências e demais espaços públicos, além de combustível para veículos, remoção de escombros, materiais de consumo, serviços e mão de obra necessária ao desenvolvimento dos trabalhos, nas áreas afetadas pelo desastre natural ocorrido, em setembro de 2009, nos municípios do Estado de Santa Catarina.
2.	O referido Acórdão 11.186 foi proferido pela 2ª Câmara do TCU, durante a Sessão de 6/10/2020, nos seguintes termos:
	" (...) 9.3. julgar irregulares as contas de Márcio Luiz Alves, Aldomir Roskamp, Adilson Taborda Siqueira, Dalete Vieira, Gilson Carlos da Costa, Ludovino Labas e Osmar Padilha Puttkammer, além de Mari Stela Bertho da Silva Inácio & Cia Ltda. - ME, Paulo César de Francisco & Cia Ltda. - ME, Carlos Alberto Meister - ME, Tamara Material de Construção Ltda. - ME e Dal Mas & Amaral Ltda. - ME, nos termos dos arts. 16, III, 'b' e 'c', e 19, caput, da Lei n.º 8.443, de 1992, para condená-los em solidariedade ao pagamento do correspondente débito, com a atualização monetária e os juros de mora calculados desde as datas informadas até o efetivo recolhimento, fixando-lhes o prazo de 15 (quinze) dias, contados da ciência desta deliberação, para que comprovem, perante o Tribunal, o recolhimento das referidas dívidas em favor do Tesouro Nacional, nos termos do art. 23, III, 'a', da citada lei e do art. 214, III, 'a', do RITCU, sob as seguintes condições:
	(...) 9.3.2. responsabilidade solidária entre Márcio Luiz Alves, Aldomir Roskamp e Adilson Taborda Siqueira, além da Paulo César de Francisco & Cia Ltda. - ME, pelo seguinte valor: 
	Data da Ocorrência
	Valor (em R$) 

	395.300,00
	23/11/2009

 (...) 9.4. aplicar a multa prevista no art. 57 da Lei n.º 8.443, de 1992, em desfavor, individualmente, de Márcio Luiz Alves sob o valor de R$ 800.000,00 (oitocentos mil reais) e em desfavor, individualmente, de Aldomir Roskamp, Adilson Taborda Siqueira, Dalete Vieira, Ludovino Labas e Osmar Padilha Puttkammer, além de Mari Stela Bertho da Silva Inácio & Cia Ltda. - ME, Paulo César de Francisco & Cia Ltda. - ME, Carlos Alberto Meister - ME, Tamara Material de Construção Ltda. - ME e Dal Mas & Amaral Ltda. - ME, sob os respectivos valores de R$ 560.000,00 (quinhentos e sessenta mil reais) , R$ 560.000,00 (quinhentos e sessenta mil reais) , R$ 118.000,00 (cento e dezoito mil reais) , R$ 85.000,00 (oitenta e cinco mil reais) , R$ 85.000,00 (oitenta e cinco mil reais) , R$ 310.000,00 (trezentos e dez mil reais) , R$ 74.000,00 (setenta e quatro mil reais) , R$ 178.000,00 (cento e setenta e oito mil reais) , R$ 111.000,00 (cento e onze mil reais) e R$ 85.000,00 (oitenta e cinco mil reais) , fixando-lhes o prazo de 15 (quinze) dias, contados da notificação, para que comprovem, perante o Tribunal, nos termos do art. 214, III, 'a', do RITCU, o recolhimento da dívida em favor do Tesouro Nacional, na forma da legislação em vigor;  (...) ".
3.	Inconformada, todavia, por intermédio do seu advogado (Luiz Pedro Succo) , a Paulo César de Francisco & Cia. Ltda - ME acostou os seus embargos de declaração à Peça 398 sob o pretexto de o referido acórdão padecer de erro material, tendo, para tanto, apresentado os seguintes argumentos:
	" (...) DAS RAZOES RECURSAIS
	Os Embargantes não podem aceitar a condenação imposta pois reafirma sua posição de inocência no processo administrativo que instaurou a ação civil pública e a ação administrativa ora em discussão, não tendo praticado qualquer irregularidade no processo licitatório empreendido pelo Agente Público Municipal, tendo emitido nota fiscal de entrega dos produtos no qual foi declarado vencedor no processo licitatório, tendo comprovado a efetiva entrega da mercadoria contratada mediante notas de entrega devidamente subscritas pelos responsáveis pelo recebimento da mercadoria, , sendo que foi objeto de análise em ação penal, onde o mesmo comprovou efetivamente a entrega dos materiais, inclusive com entrega a maior em face a diferencia de material constatada , tendo sido objeto de declaração pelo Delegado que acompanhou o inquérito policial, a fiscalização da Fazenda Estadual, sendo ABSOLVIDO DA AÇAO PENAL, portando não tendo praticado qualquer ato de improbidade administrativa, posição esta, na analisada pelo Magistrado prolator da sentença, assim devendo ser merecido o reexame da decisão na forma que segue:
	DOS FATOS DENUNCIADOS: 
	A ação de improbidade administrativa tem como origem os recursos repassados pela União Federal ao Estado de Santa Catarina (Secretaria Executiva do Ministério da Integração Nacional) , para atendimento as necessidades de atendimento a catástrofe climáticas ocorridas na região do Planalto Norte Catarinense, mormente em Monte Castelo/SC, recursos estes repassados ao Município de Monte Castelo através da Defesa Civil de Santa Catarina, com repasse a aquela unidade municipal no valor de R$ 3.000.000,00 (três milhes de reais) , onde teria o Embargante junto com demais denunciados, incorrida em fraude em processo de fornecimento de materiais (madeiras e afins) para recompor os prejuízos verificados constantes de provas e documentos constantes dos autos deste processo investigatório. 
	DOS VALORES REPASSADOS 
	Com relação empresa requerida foram repassados valores da ordem de R$ 395.300,00 (trezentos e noventa e cinco mil e trezentos reais) conforme nota fiscal 00033 em 23.11.2009, apontando inexecução do objeto pactuado nos termos do compromisso 082/2009 celebrado entre a Secretaria Nacional de Defesa Civil o Governo do Estado de Santa Catarina.
	Nesta oportunidade juntamos os depoimentos prestados na fase policial e instrutora do feito servindo para esclarecimentos dos fatos , além das notas fiscais das entregas das mercadorias contratadas pelo Município de Monte Castelo, devidamente subscrita pela parte beneficiada e no caso em pauta pelo agente público que atestou a entrega de todos os materiais contratados, dando assim total isenção de pratica de qualquer ilícito administrativo, e no caso em pauta, já excluído na esfera penal, não cabendo mais a sua discussão na esfera processual civil. 
	CÓPIA DAS NOTAS FISCAIS COMPROVANDO A ENTREGA TOTAL DOS BENS LICITADOSCONFORME CÓPIA DO INQUÉRITO PENAL ANEXO A ESTE RECURSO
	Os Embargantes demonstram como também resultou comprovado nos autos a entrega da totalidade dos bens licitados, portanto não havendo nenhum ato de apropriação de qualquer valor licitado em detrimento do erário público, posição esta observada pelo magistrado em relação ao Apelante, onde restou comprovado a entrega dos bens licitados, divergindo totalmente dos argumentos lançados pelo órgão julgador do Tribunal de Contas da União, diferente dos demais réus, cuja sentença não considerou a entrega efetiva por parte dos Apelantes nos materiais contratados, licitados e entregues mediante recibos pertinentes, não se reportando somente a emissão de nota fiscal inicial entregue para liberação do numerário, não considerando assim as notas, recibos e declarações da entrega efetiva do material licitado. 
	DO ERRO MATERIAL - PROVA EMPRESTADA JÁ JUNTADA AOS AUTOS ADMINISTRATIVOS- AÇAO PENAL n° 00005914-13.2011.404.0000/SC- ABSOLVIÇAO ESFERA CRIMINAL - COISA JULGADA NO ÂMBITO ADMINISTRATIVO
	Entendemos oportuno a juntada de prova emprestada nos autos de inquérito policial autuado sob n°0000017-90.2011.4.04.7214, que culminou com a instauração da ação penal autuada sob n° autos de n°00005914-13.2011.4.04.0000/SC., no qual se visualiza a absolvição do acusado Paulo Cesar de Francisco , em decisão prolatada em 14.10.2013 - cópia dos SAJ em anexo, onde se comprovou a isenção de culpa por parte da empresa ora demandada não tendo incorrido na pratica de ilícito penal, cujos fatos da definidos a autoria em ação penal não há que se rediscutir na esfera administrativa e civil sobre a culpabilidade já isentada em relação ao Embargante, estando totalmente suscetível de erro o acordão ora proferido, vejamos: 
	A Procuradora Ana Luisa Chiodelli Von Mengden da Procuradoria Regional da República de Porto Alegre, em 08/05/2013, evento 285 pugnou pelo arquivamento uma vez que toda mercadoria foi entregue, com ressalva de entrega com sobra, folhas 29 abaixo anexada:
	(...) Conforme toda documentação aqui exposta, há que constatar a existência do Erro Material, visto que foi comprovado toda a entrega do material até com excesso de madeira, não cabendo ao embargante a responsabilidade pela sua distribuição, e sim aos dirigentes municipais competentes para tanto.
	DO PEDIDO RECURSAL 
	Diante do exposto requer, sejam acolhidos os presentes embargos de declaração para suprimento do Erro Material, com a comprovação da entrega total do material e com sobra relativa a nota fiscal n° 033 no valor de R$ 395.000,00, portanto não podendo subsistir a eventual condenação deste Tribunal."
É o Relatório.

8.1. Luiz Pedro Succo (OAB-SC 2.744), representando a Paulo César de Francisco & Cia. Ltda. - ME.

Não atuou nestes embargos.

EMBARGOS DE DECLARAÇÃO. TOMADA DE CONTAS ESPECIAL. ACÓRDÃO 11.186/2020-TCU-2ª CÂMARA. AUSÊNCIA DE INDICAÇÃO DA SUPOSTA CONTRADIÇÃO, OMISSÃO OU OBSCURIDADE. NÃO CONHECIMENTO. COMUNICAÇÃO.

TOMADA DE CONTAS ESPECIAL (TCE)

Secretaria de Controle Externo de Tomada de Contas Especial (Secex-TCE).

Trata-se, no presente momento, de embargos de declaração opostos pela Paulo César de Francisco & Cia. Ltda. - ME em face do Acórdão 11.186/2020 prolatado pela 2ª Câmara do TCU no sentido de julgar irregulares as contas da referida responsável para condená-la solidariamente ao pagamento do correspondente débito sob o valor original de R$ 395.300,00, além de lhe aplicar a subjacente multa prevista no art. 57 da Lei n.º 8.443, de 1992, diante da total impugnação dos dispêndios com os recursos federais do Termo de Compromisso n.º 82/2009 destinado à reparação de ruas, residências e demais espaços públicos, além de combustível para veículos, remoção de escombros, materiais de consumo, serviços e mão de obra necessária ao desenvolvimento dos trabalhos, nas áreas afetadas pelo desastre natural ocorrido, em setembro de 2009, nos municípios do Estado de Santa Catarina.
2.	Ocorre, todavia, que os presentes embargos não devem ser, preliminarmente, conhecidos pelo TCU, até porque não foi apontada nenhuma contradição, omissão ou obscuridade no referido acórdão, não tendo sido preenchidos, pois, os requisitos de admissibilidade previstos no art. 34 da Lei n.º 8.443, de 1992, e no art. 287 do RITCU.
3.	Como visto, Paulo César de Francisco & Cia. Ltda. - ME opôs os seus embargos sob o pretexto de o referido acórdão padecer de suposto erro material, ante a suposta comprovação da entrega da totalidade dos bens licitados, não subsistindo a apropriação de qualquer valor licitado em detrimento do erário, e, para tanto, teria apresentado alguns documentos sobre a eventual absolvição em ação penal.
4.	Todavia, além de não apontar qualquer contradição, omissão ou obscuridade no acórdão embargado, todas essas alegações da embargante já teriam sido devidamente repelidas na fundamentação do aludido Acórdão 11.186/2020 pela seguinte linha de manifestação:
	" (...) 44. Equivoca-se o responsável ao afirmar que ocorreu sentença absolutória na esfera criminal que a torna isento de responsabilidade cível. Realmente se houvesse uma sentença absolutória no juízo criminal, fundada no reconhecimento da inexistência material do fato ou na negativa de autoria, teria a habilidade para impedir a responsabilização civil e administrativa do agente (Acórdão 6903/2018-TCU-Segunda Câmara, Ministro Relator Ana Arraes) . No entanto, verifica-se que a Decisão do Tribunal Regional Federal - TRF 4ª Região (peça 238, p. 86) acolheu o pedido de arquivamento do processo em relação à empresa Paulo César de Francisco & Cia. Ltda., mas naquele processo não houve qualquer reconhecimento da inexistência material do fato ou na negativa de autoria. Apenas houve arquivamento do inquérito penal, sem oferecimento de denúncia.
	45. Ao contrário, há a Ação Civil de Improbidade Administrativa 5002243- 80.2011.4.04.7214 no Juízo Federal da 1ª Vara Federal de Mafra/SC, que trata dos mesmos fatos aqui tratados, cuja sentença datada de 27/11/2018, condenou a empresa Paulo César de Francisco & Cia. Ltda., Aldomir Roskamp, Adilson Taborda Siqueira, Helena Barrankievicz Malicheski, Carlos Alberto Meister, Lovani Bernardete Hendges Meister e Alcides Edoaldo Bertho da Silva Filho (peça 268) . (...) "
5.	Os presentes embargos deveriam, pois, ter sido manejados para corrigir a eventual obscuridade, omissão ou contradição na aludida deliberação do TCU, mas não para intentar o novo julgamento das questões já debatidas pelo Tribunal, até porque deveriam servir apenas para esclarecer, interpretar ou completar o pronunciamento anteriormente emitido pelo TCU em benefício da melhor compreensão ou inteireza da deliberação em sintonia, por exemplo, com o Acórdão 434/2018-TCU-Plenário; ficando evidente, todavia, que, no presente momento, a ora embargante buscaria apenas rediscutir indevidamente o mérito do correspondente feito.
6.	Em homenagem, porém, ao devido processo legal, o ora embargante poderá eventualmente manejar os supervenientes recursos legalmente cabíveis para a efetiva rediscussão futura de mérito do feito, sem a presente restrição imposta pela estreita via dos presentes embargos de declaração; tendo sido interposto, aliás, o recurso de reconsideração pela Dal Mas & Amaral Ltda. - ME à Peça 363.
7.	O TCU não deve conhecer, portanto, dos presentes embargos, sem prejuízo de encaminhar o processo para a subsequente apreciação do recurso de reconsideração apresentado à Peça 363.
Ante o exposto, pugno pela prolação do Acórdão ora submetido a este Colegiado.
TCU, Sala das Sessões, em 23 de fevereiro de 2021.
Ministro-Substituto ANDRÉ LUÍS DE CARVALHO 
Relator